# 请教陈老师及各位大侠，关于企业合并特殊约定的会计处理

提问人：poleon 时间：2015-06-07 19:50:02
多年不做审计，有些专业问题还是在论坛上请教解决的彻底，先谢谢陈老师及各位。 我的问题是，在现在多数上市公司收购非上市公司标的时，多约定合并当年的会计利润归属的“个性”条款，包括：（ 1 ）若并购成功，自评估、审计基准日开始，利润即归收购方按比例所有，亏损由被收购方按比例承担（现金补偿给并购方）；（ 2 ）若并购成功，利润自本年年初开始即归收购方案按比例享有。 那么这些与企业合并准则，利润自购买日划分是有蛮大差异的，上述基准日至购买日的享有利润和收到的亏损补偿，是要如何合并反映呢？是作为上市公司的正常合并，视购买日即为评估、审计基准日或当年年初，还是依然按照购买日才开始享有，还是作为非经常性损益列示相应利润只调整权益项目？向并购方补偿亏损是作为非经常性损益（营业外收入）么，还是视同分红，或收购价格折让？ 非常感谢！

回答人：chenyiwei
这类对过渡期损益的归属的约定，一般在会计上理解为对购买日或合并日取得的被购买方或被合并方净资产的调整数，相当于以同样的对价取得了更多或更少的净资产，在合并报表层面相应调整商誉。合并日或购买日的确定不受该过渡期损益归属约定条款的影响。
如果并购过程中不形成负商誉的，则过渡期间损益归属的约定对合并利润表无特殊影响，被购买方的利润表（非同一控制下）仍然是购买日后才开始纳入购买方的合并报表。

提问人：poleon 时间：2015-06-17 02:15:06
陈老师，我再询问个非同一控制下“或有对价”问题，您在解释 4 号出台后培训资料中提及过这个IFRS已改，CAS未改的或有对价处理，现在遇到一些因业绩对赌而调价的情况，我理解应该适用于IFRS所规定的“对于不属于计量期间调整的或有对价的其他变动（如，被购买方满足特定收益目标、达到特定的股价或研发项目取得里程碑式的成果等），则应根据相关的《国际财务报告准则》进行处理（不属于计量期间内获取的关于购买日已存在状态的新的或进一步信息）”，也就是不调整商誉及长投账面价值，而是确认当期损益和往来款项，不知理解是否正确。 另外对于或有对价属于权益工具还是债务工具理解不深刻，那么，如果被并购企业业绩下降而导致减少支付对价，形成收购方的相对收益，那么这属于权益工具么？如果因业绩增长而增加支付对价，则属于债务工具？不知理解是否正确。 另外，有一个案例，初步对价是 15 年 12 倍PE，对赌期15-17年，双方约定对价分两次调整，首次调整是根据 15 年实际净利润 12 倍调整，最终调整是在初步调整的基础上，视15-17实际净利润与承诺净利润的比例进行确定，那么 15 年底、 17 年底，都是根据上述原则进行确认当期损益么？ 15 年与 17 年的调整是否应该有所区别？ 谢谢陈老师！

回答人：chenyiwei
1 、《讲解 2010 》P325～ 326 对或有对价的表述与IFRS 3的对应规定基本一致（当时做这个培训课件时，《讲解 2010 》尚未出），因此可以参考IFRS下对或有对价的规定处理。 2 、根据金融工具列报准则的规定，只有“固定换固定”的或有对价才可能属于权益工具。
如果被并购企业业绩下降而导致减少支付对价，形成收购方的相对收益，这种情况的或有对价是债务工具，因为权益工具的后续公允价值变动是不确认的。因业绩增长而追加对价时，需注意合理区分这是或有对价还是一项职工薪酬（奖金分享计划）安排，在我2010 年的这个课件中有相关内容，后来证监会会计部发布的 2013 年上市公司年报会计监管报告中也强调了这个问题。 3 、 15 、 16 年末，因为对赌期尚未结束，因此对于业绩小于承诺数而导致这两年少支付的对价应暂时不确认收益，到 17 年末清算全部或有对价时再调整计入损益。但是，对于 15 年末实际盈利小于承诺数的情况，应在商誉减值测试中予以充分考虑，在 15 年末就应考虑是否应计提商誉减值损失，而不是到承诺期结束后再计提。